【裁判字號】    90,訴,669
【裁判日期】    900910
【裁判案由】    偽造文書
【裁判全文】
臺灣高雄地方法院刑事判決                            九十年度訴字第六六九號
    公  訴  人  臺灣高雄地方法院檢察署檢察官
    被      告  甲○○
右列被告因偽造文書案件，經檢察官提起公訴（九十年度偵字第二一七七號），本院
判決如左：
    主  文
甲○○公務員明知為不實之事項，而登載於職務上所掌之公文書，足以生損害於公眾
及他人，處有期徒刑壹年貳月。緩刑肆年。
    事  實
一、甲○○於民國七十四年間應書記官普考及格，自七十五年五月起至八十二年五月
    間止任職於臺灣臺南地方法院擔任民刑事審判書記官紀錄職務，後為應司法官考
    試而辭職，於八十八年八月間申請再任書記官，經派代於本院任職，並自民國八
    十八年十二月十五日起，調任本院群股刑事書記官審判紀錄職務，為依據法令執
    行公務之人員。詎其於八十九年三月間，因職務調動而整理該股未結案卷辦理移
    交期間，因發現該股所承辦之八十八年度易字第五三二三號被告乙○○違反動產
    擔保交易法一案之卷宗業已遺失無法檢卷移交，為規避其遺失卷宗之行政責任，
    明知上開案件尚未經承辦法官宣判結案，為使該案件不顯現於電腦所列印之移交
    清冊上，竟於同年三月十三日職務移交前某日，在其職務上所掌管之群股電腦辦
    案進行簿內，就上開案件逕行輸入「終結要旨：乙○○拘役三十日，如易科罰金
    ，以參佰元折算壹日」、「終結日期：八十九年二月三日宣示裁判、八十九年三
    月一日結案日期」、「終結事項：八十九年三月十日送執行」、「送卷紀錄：送
    執行  甲○○  甲○○」等案件已終結之不實事項，將此不實之事項登載於職務
    上所掌之公文書上，因而傳輸於本院資訊電腦資料內，足生損害於本院對案件統
    計管考之正確性及該案之被告乙○○本人（乙○○嗣經判決無罪定讞）。嗣於同
    年四月初間，本院統計室人員經由上開不實記載查核該案件判決原本交付情形，
    經承辦法官告知該案件尚未宣判結案，因而查知上情。
二、案經本院函送臺灣高雄地方法院檢察署檢察官偵查起訴。
    理  由
一、訊據被告甲○○固坦承於八十九年三月十三日辦理群股書記官紀錄業務移交時，
    未將該股所承辦之八十八年度易字第五三二三號被告乙○○違反動產擔保交易法
    卷宗，列入移交清冊移交予接交之書記官等事實，惟否認有右揭登載不實案件終
    結事項於電腦辦案進行簿犯行，辯稱：伊未遺失卷宗，該案件之電腦辦案進行簿
    內所記載之宣判、結案、送執行等事項，亦非其所輸入，伊係於八十九年四月間
    經統計室通知後，才知悉該案卷宗遺失之事，電腦之輸入可能是他人所為，倘若
    是伊所輸入，應是在伊精神狀態不佳時所為之錯誤輸入，伊亦無直接故意云云。
    經查；
（一）本院刑事庭群股所辦理之八十八年度易字第五三二三號被告乙○○違反動產擔
      保交易法一案，由八十九年四月七日、同年五月十日自該股書記官所掌管之電
      腦辦案進行簿內所列印之進行事項記載顯示，該案件之辦案進行簿內確有「終
      結要旨：乙○○拘役三十日，如易科罰金以參佰元折算壹日」、「終結日期：
      八十九年二月三日宣示裁判、八十九年三月一日結案日期」、「終結事項：八
      十九年三月十日送執行」、「送卷紀錄：送執行  甲○○  甲○○」等案件已
      宣判、送執行之終結事項記載，有上開二期日所列印之電腦辦案進行簿各一份
      在卷可稽，然查該案件乃係於八十九年五月二十二日辯論終結，八十九年六月
      八日始行宣判，並諭知被告乙○○無罪一情，亦有該案之刑事判決書及八十九
      年六月二十九日所列印之電腦辦案進行簿各一份在卷可憑，顯然該案件之電腦
      辦案進行簿先前所記載之八十九年二月三日宣判、宣判主文、八十九年三月十
      日案卷送執行等終結事項，與該案件實際上所進行之終結日期、宣判結果均不
      符，所記載之終結要旨、終結日期、終結事項等內容確實均有不實，灼然明確
      。又查被告係自八十八年十二月十五日起至八十九年三月十三日止擔任群股書
      記官審判紀錄職務，任職期間關於群股所承辦案件之電腦辦案進行簿登載工作
      ，為其職務上所應執行之項目之一，他人自不可能擅自代為，而由上開不實事
      項所登載之八十九年二月三日（宣判）、八十九年三月一日（結案）、八十九
      年三月十日（送執行）等日期，均係於被告任職該股書記官期間，且最後所登
      載之案卷送執行人復為被告本人姓名，該等不實事項之記載應為被告所輸入，
      誠屬無疑，被告否認非其所為，自無可採。
（二）次查，前揭八十八年度易字第五三二三號被告乙○○違反動產擔保交易案件，
      係於八十九年六月八日始行宣判，前已敘明，顯然於八十九年三月十三日被告
      職務調動當時，該案件尚未終結，要屬無疑，案件既尚未終結，被告自應當將
      該案件列入移交清冊辦理移交，然被告並未將該案列入移交清冊併予移交予接
      交人一情，為被告所不爭執，並有移交清冊一份在卷可憑，又該案件乃係於八
      十八年十二月十日分由群股承辦，被告受理群股書記官紀錄職務後，該案曾於
      八十九年一月十二日開庭審理，業經本院向承辦法官劉建利查明，並有辦案進
      行簿之記載可佐，然現有之卷證資料並無當次之審理筆錄，亦經本院調閱該案
      卷查閱無誤，而現存卷證資料並非八十八年十二月間收案時之原始卷宗，乃係
      發現卷宗遺失後，嗣後於八十九年五月間所重新製作，亦經劉建利法官及當時
      擔任刑事紀錄科科長之證人莊惠如均向本院陳明（見九十年八月二十二日訊問
      筆錄），且由現存卷內起訴書為影印本，並非正本，分案時隨卷所附之臺灣高
      等法院被告全國前案紀錄表係八十九年五月四日所查詢列印，並非八十八年十
      二月十日分案當日等情亦可明悉，又被告於偵查中供稱不知道該案卷下落，證
      人莊惠如亦證稱：發現電腦辦案進行簿之記載不實後，伊向被告詢問卷宗下落
    ，被告答稱卷宗掉了等語，可知該案卷於被告辦理移交時應已遺失，否則被告
      當會一併提出移交，參之被告於電腦辦案進行簿內為案件已宣判送執行等結案
      登載，且所登載之送執行日期即在其移交之前三日，即在其整卷辦理移交期間
      ，另由證人莊惠如陳稱：被告於移交當日所提出之移交清冊原有以筆再刪除之
      案件，經其要求如有已結案件應於電腦上先作歸檔作業再列印未結案件之移交
      清單，移交清冊上所列載之案件不可再有嗣後刪除之案件等情，雖證人無法確
      認被告當時所刪除之案件是否即為上開八十八年度易字第五三二三號一案，然
      被告移交之初所列印之未結案件清單既有再刪除之案件，顯然是因清單上所列
      載之案件與其實際掌管中之卷宗不符，始有此刪除動作，審酌被告於電腦辦案
      進行簿所為不實結案登載，該未結案之卷宗於被告辦理移交時並未一併提出移
      交，被告移交時所製作之移交清冊復有刪減塗改等事實，顯然被告係因整理卷
      宗辦理移交期間，發現上開八十八年度易字第五三二三號案卷業已遺失，為歸
      避遺失卷宗之行政責任，方於職務所掌管之電腦辦案進行簿內輸入業已判決並
      送執行等不實資料，使該案未顯現於電腦列印之移交清冊內，而無須提出移交
      等事實，應堪以認定，被告所辯移交前不知該案卷宗已遺失，係嗣後經統計室
      通知才知悉云云，應非事實。至被告雖另陳稱電腦進行簿倘係其所輸入，亦非
      其故意所為，可能是在其精神狀態不佳時誤為輸入，其無直接故意云云，然上
      開電腦進行簿內之終結要旨及日期、事項之記載，時序先後分明，程序亦正確
      ，自非精神不佳狀態下所可能為之，又其所記載之宣判及送執行日期，群股並
      無其它案卷亦於當日宣判或送執行，亦經本院向該股書記官查明，有本院九十
      年四月二十三日辦理刑案電話查詢登記表記載可明，實亦無因精神不佳致有看
      錯案號或誤打之可能，而依本院向台南市立醫院、蕭文勝診所調閱之病歷顯示
      ，被告雖所有長期至精神科醫師求診之治療病史，然被告於本院復職再任書記
      官期間，並無特別異狀，言行舉止與正常人無異，亦經與被告同辦公室之莊惠
      如陳明，且於本院審理期間，被告應訊對答均甚為正常，並知悉為己辯護，偵
      查期間經檢調人員監聽其與他人電話通訊，尚且於電話中教導他人如何於車禍
      案件中以和解獲取法院輕判，亦有電話監聽譯文報告附卷供參，顯然其於本院
      復職後，乃至本案偵審期間，精神狀況均甚正常，其雖或因現實生活經濟壓力
      ，或多年司法官應試未能如願上榜等因素，致身心承受壓力而需求助於精神醫
      師，然並不因此而影響或喪失其工作智能，誠然無疑，況查被告乃係於七十四
      年間應書記官普考及格，自七十五年五月起至八十二年五月間止曾任職於臺灣
      臺南地方法院擔任民刑事審判書記官紀錄職務，八十二年合格實授，後為應司
      法官考試而辭職，於八十八年八月間申請再任書記官，經派代於本院任職等經
      歷，有臺灣高等法院函附被告申請再任書記官之申請函、考試及格證書、經辦
      事務證明書、銓敘部函等相關人事資料在卷可參，益徵其於本院再任書記官前
      ，已有多年從事審判書記官紀錄經歷，於本院擔任群股刑事審判紀錄業務，依
      其以往實務經歷亦足以堪認，洵屬無訛，被告自不得藉其延醫病史或業務不熟
      等詞執為其誤載辦案進行簿之辯解。前揭不實之案件終結事項之登載，係其為
      掩飾卷宗遺失而故意所為，已堪認定，所辯均係卸責之詞，要無可信。
（三）綜上所述，被告為歸避卷宗遺失之行政責任，而在其職務上所掌管之電腦辦案
      進行簿內登載案件已宣判終結等不實事項，事證明確，其犯行洵堪認定。
二、查法院電腦文書處理系統內所設置之案件辦案進行簿，乃係藉電腦之處理方式對
    案件收案、進行、結案等進行事項所為之統計、管考，屬於刑法第二百二十條第
    二項、第三項所稱之準文書。又電腦辦案進行簿之登載，乃法院書記職務上應執
    行之項目之一，為書記官職務上所掌之公文書，而被告經書記官普考及格，經派
    任本院從事刑事書記官審判紀錄職務，為依據法令執行公務之人員，均洵屬無疑
    ，其於辦理職務移交期間，為避免其所遺失之卷宗列入移交清冊，以掩飾遺失卷
    宗之行政責任，於職務上所掌管之電腦案件進行簿內輸入不實資料，因而傳輸於
    本院資訊電腦資料內，足生損害於本院對案件統計管考之正確性及該案之被告乙
    ○○本人，核其所為，係犯刑法第二百十三條之公務員登載不實事項於公文書罪
    。至本院電腦處理系統內之辦案進行簿資料，於每日關機時均會自動傳輸至院內
    資訊電腦資料內，故被告所登載之不實資訊傳輸至本院資訊電腦資料內，乃係系
    統自動設定所致，非謂被告另有一傳送動作所致，公訴意旨指被告登載不實事項
    於辦案進行簿之偽造行為，另有傳輸動作之行使行為，認被告所犯係刑法第二百
十六條、第二百十條之行使偽造私文書罪，尚有未洽，起訴法條應予變更。審酌
    被告遺失卷宗未能坦然面對，為掩蓋疏失竟偽造不實之結案進行簿，嗣後雖出具
    報告承認過失，然猶未能坦承犯行，悔意不真，惟念其前已有多年公務服務經驗
    ，遺失卷宗面臨職務移交之際，一時欠思慮，故而鋌而走險，並無其它不法所圖
    ，前亦無犯罪前科，有臺灣高雄地方法院檢察署刑案資料查註紀錄表可稽，素行
    尚佳等一切情狀，量處如主文所示之刑。又被告前未曾受有期徒刑以上刑之宣告
    ，因一時失慮，偶罹刑典，現已遭資遣解職，信其經此偵審程序及刑之宣告後，
    應知警惕而無再犯之虞，故本院認對其所宣告之刑以暫不執行為當，併予宣告緩
    刑四年，用啟自新。
據上論斷，應依刑事訴訟法第二百九十九條第一項前段、第三百條，刑法第二百二十
條第二項、第三項、第二百十三條、第七十四條第一項，判決如主文。
中      華      民      國    九十      年      九      月      十      日
                                  臺灣高雄地方法院刑事庭
                                      法  官  陳淑卿
右正本證明與原本無異。
如不服本判決，應於判決送達後十日內，向本院提出上訴狀。
                                      書記官  陳朝宗
中      華      民      國    九十      年      九      月      十      日
附錄本判決論罪之法條：
刑法第二百十三條
公務員明知為不實之事項，而登載於職務上所掌之公文書，足以生損害於公眾或他人
者，處一年以上七年以下有期徒刑。
刑法第二百二十條
在紙上或物品上之文字、符號、圖畫、照像，依習慣或特約，足以為表示其用意之證
明者，關於本章及本章以外各罪，以文書論。
錄音、錄影或電磁紀錄，藉機器或電腦之處理所顯示之聲音、影像或符號，足以為表
示其用意之證明者，亦同。
稱電磁紀錄，指以電子、磁性或其他無法以人之知覺直接認識之方式所製成之紀錄，
而供電腦處理之用者。


司法院資訊處製作；財團法人民間司法改革基金會備份。
